【裁判字號】    98,上,28
【裁判日期】    980317
【裁判案由】    返還土地等
【裁判全文】
臺灣高等法院臺中分院民事判決            98年度上字第28號
上  訴  人  甲○○（即吳坤翰）
            戊○○
            己○○
            丁○○
            辛○○
前列五人共同
訴訟代理人  庚○○
前列二人共同
訴訟代理人  林瓊嘉律師
前列二人共同
複代理人    壬○○
被上訴人    台灣農林股份有限公司
法定代理人  乙○○
訴訟代理人  楊榮富律師
上列當事人間請求返還土地等事件，上訴人對於民國97年11月12
日臺灣南投地方法院97年度訴字第40號第一審判決提起上訴，本
院於98年3月3日言詞辯論終結，判決如下：
    主  文
上訴駁回。
第二審訴訟費用由上訴人負擔。
    事實及理由
壹、程序方面：
一、查上訴人戊○○經合法通知，未於言詞辯論到場，核無民事
    訴訟法第三百八十六條所列各款情形，茲依被上訴人之聲請
    ，由其一造辯論而為判決。
二、又按耕地三七五減租條例第二十六條所謂出租人與承租人間
    因耕地租佃發生爭議案件，非經調解、調處，不得起訴，係
    指當事人間本於耕地租佃關係而發生之爭議案件而言。如原
    告起訴主張無租賃關係存在，而本於其他之法律關係為訴訟
    標的，即無該條規定之適用。（最高法院79年度台上字第16
    77號裁判參照）。查本件被上訴人既主張系爭土地（下述之
    ）並無租賃關係存在，並依民法第767條規定，本於所有權
    之作用，請求上訴人返還系爭土地（下述之），自非本於租
    佃關係而為請求，當無耕地三七五減租條例第26條第l項規
    定之適用。是上訴人抗辯本件應先經耕地租佃委員會調解、
    調處，上訴人始得起訴云云，顯無足取，合先敘明。
貳、本件經本院審理結果，認第一審判決，其認事用法均無不當
    ，應予維持，並引用第一審判決書記載之事實．證據及理由
    。又查原審被告丙○○提起上訴後又具狀撤回上訴，有撤回
    上訴狀在卷可按（見本審卷第30頁），此部分自告確定。另
    有關被上訴人訴請拆除如原判決附圖編號3-712（B）所示之
    鐵皮屋部分，則遭原判決駁回在案（見原判決書第7頁），
    而被上訴人並未上訴，此部分亦告確定。
參、兩造上訴及答辯要旨：
一、本件被上訴人主張：查坐落南投縣魚池鄉○○段3-711、3-7
    12、3-714、3-715、3-716、3- 717、3-719、3-720等地號
    土地（下均稱系爭土地）為被上訴人所有，上訴人吳坤翰（
    原名甲○○）、丁○○、戊○○、己○○、辛○○，無法律
    上之正當權源，竟無權占有上開土地種植農作物或設置鐵皮
    屋、水塔等地上物，每人占用之位置、面積如原判決附圖（
    下簡稱附圖）所示，為此依民法第767條之規定，訴請判決
    ：(一)上訴人吳坤翰應將坐落南投縣魚池鄉○○段三之七二○
    地號土地上如附圖編號三之七二○（Ｂ），及同段三之七一
    七地號土地上如附圖編號三之七一七（Ｂ）所示之地上物移
    除，將土地返還被上訴人。(二)上訴人丁○○應將坐落南投縣
    魚池鄉○○段三之七一二地號土地上如附圖編號三之七一二
    （Ａ）、編號三之七一二（Ｃ）所示之地上物移除，將土地
    返還被上訴人。(三)上訴人戊○○應將坐落南投縣魚池鄉○○
    段三之七一六地號土地上如附圖編號三之七一六所示之地上
    物移除，將土地返還被上訴人。(四)上訴人己○○應將坐落南
    投縣魚池鄉○○段三之七一四地號土地上如附圖編號三之七
    一四所示之地上物移除，將土地返還被上訴人。(五)上訴人辛
    ○○應將坐落南投縣魚池鄉○○段三之七一一地號土地上如
    附圖編號三之七一一（Ａ）、編號三之七一一（Ｂ）所示之
    地上物移除，將土地返還被上訴人。又否認兩造間就系爭土
    地有耕地租約存在。至上訴人所提出訴外人李東華、周福生
    之租賃合約，其上並無地號之記載，只有茶園之編號，且2
    份合約承租面積總和約2公頃，核上訴人等占用系爭土地面
    積高達4公頃，二者間差距甚大，顯與上訴人占用系爭土地
    無關。又上訴人提出之李東華、周福生之租賃合約第10條第
    3款亦載明禁止轉租，被上訴人自無可能同意上訴人等之父
    親以推派李東華、周福生兩人與被上訴人簽約之方式出租系
    爭土地，且苟訴外人李東華、周福生違法將系爭土地之全部
    或一部轉租他人，依法原訂之租約當然失其效力，上訴人等
    顯係無正當權源而占有系爭土地，自應將土地返還被上訴人
    。至上訴人等陳稱渠等之父於民國41年以前即分別在系爭土
    地耕作多時，渠等之祖先自日據時代即與日本會社訂有租約
    ，契作種植紅茶，台灣光復後系爭土地由省政府接收，並繼
    受維持原租賃關係云云，被上訴人均否認之，且未見上訴人
    等提出相關租約或其他證明文件予以證明之，上訴人所辯，
    自不足採等詞。並求為判決駁回對造之上訴。
二、上訴人則以：查上訴人等父（即吳坤翰之父吳阿富、丁○○
    之父程日恩、戊○○之父黃木土、己○○之父黃金新、辛○
    ○之父楊來），於民國（下同）41年以前即分別耕作系爭土
    地，於被上訴人接管系爭土地後，欲放租系爭土地予現耕作
    人時，因不諳法律，乃推由訴外人李東華、周福生，於42年
    間與被上訴人簽訂租約（下簡稱李東華、周福生之租賃合約
    。嗣於本院辯論庭時，除未到庭之戊○○外，均改口：上訴
    人等之父分別與被上訴人間就系爭土地訂立口頭不定期租約
    ），並由各耕作人按實際耕作面積繳納茶租，租賃合約第1
    條所載承租地區「茶園編號：41-92」及「茶園編號：41-97
    」，即為系爭土地李東華、周福生之租賃合約，上訴人等並
    陸續耕作系爭土地超過50年，並非無權占有。退而言之，系
    爭土地在日據時代為日本會社耕地資產，上訴人之祖先並曾
    與日本會社耕作紅茶，臺灣光復後系爭土地由省政府接收，
    並繼受維持原租賃關係，依民法第422條規定：「不動產之
    租賃契約，其期限逾一年者，應以字據訂立之，未以字據訂
    立者，視為不定期限之租賃」，則上訴人與被上訴人就系爭
    土地成立不定期限之租約等語，資為抗辯。並求為判決：(一)
    原判決廢棄。(二)被上訴人在第一審之訴及假執行之聲請均駁
    回。(三)第一、二審訴訟費用由被上訴人負擔。(四)如受不利判
    決，上訴人願供擔保請免於假執行之宣告。
肆、法官協議兩造爭點整理：（見本審卷第36頁）
一、兩造不爭執事項：
  (一)坐落南投縣魚池鄉○○段3-711、3-712、3-714、3-716、3-
    717、3-719、3-720地號土地（下稱系爭土地）目前為台灣
    農林股份有限公司所有，而吳坤翰（原名甲○○）、丁○○
    、戊○○、己○○、辛○○，目前占有上開系爭土地種植農
    作物或設置鐵皮屋、水塔等地上物，每人占用之位置、面積
    如原判決附圖所示。其中附圖編號3-712（B）所示面積0.03
    32公頃之鐵皮屋乃李助成所有（查台灣農林股份有限公司嗣
    於97年10月29日具狀撤回對李助成之起訴）與丁○○、吳坤
    翰、己○○4人共同所興建。
  (二)原判決就台灣農林股份有限公司請求原判決附圖編號3-712
   （B）部分駁回在案。
二、兩造爭執事項：
  (一)上訴人等人占用系爭土地，有無正當權源？
伍、得心證之理由：
一、查坐落南投縣魚池鄉○○段3-711、3-712、3-714、3-716、
    3-717、3-719、3-720地號系爭土地，目前為被上訴人所有
    ，而上訴人等目前占有上開系爭土地種植農作物及興建地上
    物，其每人占用之位置、面積如原判決附圖所示，為兩造所
    不爭執，並有系爭土地謄本及現場照片等在卷可按（見本審
    卷第54-63頁）。次查被上訴人主張上訴人無權占有系爭土
    地等情，然為上訴人所否認，是本件首應審究者，厥為上訴
    人占有系爭土地，有無正當權源，茲分述如下：
  (一)按以無權占有為原因，請求返還所有物之訴，被告對原告就
    其物有所有權存在之事實無爭執，而僅以非無權占有為抗辯
    者，原告於被告無權占有之事實，無舉證責任。被告應就其
    取得占有，係有正當權源之事實證明之。如不能證明，則應
    認原告之請求為有理由（最高法院72年度台上字第1552號、
    72年度台上字第2516號裁判參照）。查系爭土地既為被上訴
    人所有，而為上訴人占有中，依舉證責任之分配原則，自應
    由上訴人就占有系爭土地，有何正當權源，負舉證之責。
  (二)查上訴人雖主張彼等就系爭土地有租賃關係，然為被上訴人
    所否認。經查，上訴人等於原審先陳稱：上訴人等之父親，
    就系爭土地，早於41年前全部推由訴外人李東華、周福生與
    被上訴人簽立租賃云云，並提出李東華、周福生之租賃合約
    二紙為憑（見原審卷第193、197、198頁）。嗣於本院辯論
    庭時，除未到庭之戊○○外，均改口：上訴人等之父親，就
    系爭土地，分別與被上訴人口頭訂立租約云云，兩者所供，
    南轅北轍，顯不相符，已難輕信。再者，據李東華、周福生
    之租賃合約所載，並無標示所租土地之地號及位置，要難逕
    認與系爭土地有關。抑有進者，按債之相對性原則（即債權
    契約為特定人間之權利義務關係，僅債權人得向債務人請求
    給付，不得以之對抗契約以外之第三人《最高法院96年度台
    上字第1809號》），則李東華、周福生之債權租賃合約效力
    ，難以擴及上訴人等，是上訴人自難引用李東華、周福生之
    租賃合約。又上訴人雖舉證人即李東華之子李助成、周福生
    之弟周福主到庭作證，然查上訴人等業於原審自承因相隔近
    40年，而難尋相關人證以實其說云云（見原審卷第193頁反
    面），卻突於本院辯論庭時，主張有人證李助成、周福主可
    證云云，已令人疑竇？又經本院隔離訊問結果：證人李助成
    雖證稱：上訴人等之父親有承租被上訴人系爭土地云云；但
    又證稱他們的合約書已經不見了云云（見本審卷第35、36
    頁）。而證人周福主雖證稱：上訴人等父親曾租賃被上訴人
    土地云云在卷，但又證稱他們個人的租約我怎麼會知道在哪
    裡，亦不知租賃的地號，至吳阿富等人（上訴人等之父親）
    的租金如何繳交，因時間已經經過那麼久了，我已經忘記了
    云云在卷（見本審卷第35、36頁）。查證人李助成、周福主
    既不知上訴人等書面租約去處，又不知承租確實地號，更與
    上訴人所稱口頭租約有異，自難為上訴人有利證據。抑有進
    者，上訴人丁○○、辛○○等自承彼等自60年間即未再繳租
    在卷（見本審卷第72頁），更與租約屬有償契約本質相抵觸
    。綜上，上訴人等未能舉證證明彼等與被上訴人間，就系爭
    土地有租約存在，其抗辯本於租約關係，而有權占有系爭土
    地云云，顯不足採。
二、綜上所述，本件被上訴人依民法第767條物上請求權之規定
    ，訴請上訴人移除系爭土地之如附圖所示地上物等，並將系
    爭土地返還被上訴人，為可採，上訴人所辯，均為無可取。
    是則原審判如被上訴人之請求，於法並無不合。上訴意旨指
    摘原判決不當，求予廢棄改判，為無理由，應予駁回其上訴
    。又查原審就上訴人敗訴部分，既諭知預供擔保之而免為假
    執行，則第二審自無再行宣告之必要。
陸、本件事證已臻明確，兩造其餘攻擊或防禦方法及所提證據，
    均與本院心證之形成，不生影響，爰不一一再加以論述，併
    此明。
柒、據上論結，本件上訴為無理由，依民事訴訟法第四百六十三
    條、第三百八十五條第一項前段、第四百五十四條、第四百
    四十九條第一項、第七十八條、第八十五條第一項前段，判
    決如主文。
中    華    民    國    98    年    3     月    17    日
          民事第七庭    審判長法  官  童 有 德
                              法  官  曾 謀 貴
                              法  官  陳 繼 先
以上正本係照原本作成。
如對本判決上訴，須於收受判決送達後二十日內向本院提出上訴
書狀，其未表明上訴理由者，應於提出上訴後二十日內向本院提
出上訴理由書（須按他造人數附具繕本）。
上訴時應提出委任律師為訴訟代理人之委任狀。具有民事訴訟法
第四百六十六條之一第一項但書或第二項之情形為訴訟代理人者
，另應附具律師及格證書及釋明委任人與受任人有該條項所定關
係之釋明文書影本。
                              書記官  陳 三 軫
中    華    民    國    98    年    3     月    17    日
                                                      Ｖ


司法院資訊處製作；財團法人民間司法改革基金會備份。
